【裁判字號】    98,訴,284
【裁判日期】    990114
【裁判案由】    侵權行為損害賠償等
【裁判全文】
臺灣板橋地方法院民事判決               98年度訴字第284號
原      告  喬溢企業有限公司
法定代理人  丁○○
訴訟代理人  陳志斌律師
被      告  甲○○
兼上一人
訴訟代理人  丙○○
上  一  人
訴訟代理人  鄭重文律師
複代理人    蕭仁杰律師
上列當事人間請求侵權行為損害賠償等事件，經本院於民國98年
12月31日言詞辯論終結，判決如下：
    主  文
被告丙○○應給付原告新臺幣陸拾捌萬參仟貳佰貳拾肆元，及自
民國九十八年二月二十日起至清償日止，按年息百分之五計算之
利息。
被告丙○○、甲○○於民國九十八年一月八日就如附表所示不動
產所為贈與契約之債權行為，及於九十八年一月十四日所有權移
轉登記之物權行為，應予撤銷。
被告甲○○應將如附表所示不動產於民國九十八年一月十四日以
贈與為原因辦理之所有權移轉登記塗銷，回復原狀為被告丙○○
所有。
訴訟費用由被告負擔。
本判決第一項於原告以新臺幣貳拾參萬元供擔保後，得假執行；
但被告丙○○得以新臺幣陸拾捌萬參仟貳佰貳拾肆元為原告預供
擔保，而免為假執行。
    事實及理由
一、按訴狀繕本送達後，原告不得將原訴變更或追加他訴，但有
    下列各款情形之一者，不在此限：(三)擴張或減縮應受判決事
    項之聲明者，民事訴訟法第255條第1項第3款定有明文。查
    本件原告原起訴聲明第1項請求被告應給付新臺幣（下同）
    911068元，及自起訴狀繕本送達翌日起至清償日止，按年息
    5%計算之利息，嗣減縮請求為683224元及利息，為減縮應受
    判決事項之聲明，揆諸首開規定，自應准許，合先敘明。
二、原告主張：
  (一)被告丙○○任職於原告喬溢企業有限公司已數十年，長期擔
    任公司會計兼出納職務，於民國97年11月7日離職後，經公
    司察覺被告丙○○自97年1月起至97年11月7日離職前，製作
    假帳目，侵占公司公款，原告公司負責人發現後，曾曉以大
    義，要求返還，惟被告丙○○並無善意回應，其後竟發現被
    告於98年1月8日將其所有如附表所示之不動產贈與登記予其
    子即被告甲○○，並於同年月14日移轉不動產所有權予被告
    甲○○，該項贈與契約及所有權移轉登記之物權行為，顯係
    企圖規避原告索賠所為之脫產行為，其有害於本件侵權行為
    損害賠償債權甚明，依民法第244條第1項及第4項規定之法
    律關係，請求撤銷該項贈與契約之債權行為及所有權移轉登
    記之物權行為，並得基於回復原狀請求被告二人塗銷就系爭
    不動產以贈與為原因辦理之所有權移轉登記，回復原狀為被
    告丙○○所有。
  (二)被告丙○○長期職司原告公司會計兼出納工作，當原告公司
    負責人發現財務管理有異時，其前相關帳冊已多遭銷毀，茲
    以被告97年11月7日離職前僅剩之97年1月份至10月份之帳冊
    為據，其「實際進貨金額」之統計與「收入支出試算表」等
    金額之記載落差，即可資證明被告丙○○有侵占公款之事實
    ，查依每月份「實際進貨金額帳表」之記載，97年1月份至1
    0月份之進貨金額共計00000000元，另依每月份「收支試算
    表」，97年2月至10月之進貨欄記載金額共計00000000元，
    兩者差額有977068元，該項差額即係被告就原告公司97年度
    進貨應支金額在「收支試算表」上浮報之金額，亦係被告侵
    占公款之數額，查上述之「每月進貨金額帳表」及「每月收
    支試算表」均係被告職務上製作之帳表文書，其每月進貨應
    支金額之浮報，顯係被告丙○○蓄意為之甚明，被告丙○○
    侵占公款之意圖及事實，至為灼然。
  (三)被告丙○○於台灣板橋地方法院檢察署98年度他字第693號
    偵查庭訊時，承認曾假藉特休假名義溢領公司款項146400元
    ：被告於98年3月12日偵訊時，自承特別休假部分有溢領原
    告公司的錢，係用生理假併入特休假的錢等語，並於同年6
    月2日偵訊時自承伊對於特休假溢領原告公司共計146400元
    ，是被告丙○○已自首侵占原告公司公款146400元，應與前
    項侵占公款部分併同請求。
  (四)被告丙○○於台灣板橋地方法院檢察署98年度他字第693號
    偵查時，已承檢察官之命，在庭外與原告公司法定代理人丁○○就原告公司97年1月至10月「進貨實際支付金額」與「
    損益表記載進貨支付金額」對帳會算，結果證實確有浮報，
    查「原始進貨支付金額之記載，與其後之「損益表進貨支付
    金額之記載」均經由被告丙○○製作，而依原始進貨支付金
    額之記載原告公司自97年1月至10月進貨支付金額總額為000
    00000元，有被告丙○○手寫計算表與原始進貨記載為證，
    而同期間之損益表進貨支付金額記載之進貨支付金額總額則
    為00000000元，兩者相差之536824元即為浮報數額，嗣於98
    年11月17日檢察官偵訊時，被告丙○○對於上開事實及浮報
    金額，均未爭執否認。原告公司財務之會計出納，均由被告
    丙○○掌管，被告丙○○既已承認上開事實，起碼可證實97
    年1月至10月被告丙○○確有侵占原告公司公款536824元部
    分，應已足資證實。爰依民法第184條第1項、第213條第1項
    、第2項規定之法律關係，請求被告丙○○賠償原告之損害
    共計683224元（536824＋146400＝683224），及自起訴狀繕
    本送達翌日起至清償日止，按年息5%計算之利息。
  (五)依鈞院調閱被告丙○○97年度所得資料第1項第3項記載，被
    告在板信商業銀行大觀分行97年度利息所得有21798元，以
    目前存款之低利率換算反推，其存款額度至少在200萬元以
    上，惟按被告98年10月6日補呈之板信商業銀行存摺所載，
    被告在98年1月間之存款餘額僅存1萬餘元，顯然被告丙○○
    為防患原告追討，事前有先行隱匿存款之舉，又依被告所陳
    報之98年1月至3月之財產狀況，存款共有218567元，股票投
    資有253200元、97年度綜合所得有700018元，於此財產狀況
    下，被告為規避原告之追討索賠，將其僅有房地無償移轉予
    其子即被告甲○○，顯然有害於原告之債權，原告主張應予
    撤銷自有正當理由。
  (六)被告提出原告公司票號AZ0000000、AZ0000000及AZ0000000
    等3張支票經合作金庫板橋分行查復，該3張支票左上角均無
    平行線，背面僅蓋原告公司法定代理人丁○○之印章，顯示
    該3張支票並未經由其他銀行交換，係由原告公司員工持票
    前往合作金庫板橋分行櫃台領現，支票背面「丁○○」之印
    文與支票正面公司大小章之小章「丁○○」印文相同，按公
    司章與法定代理人之章均由會計出納保管，該支票背面之章
    ，係由簽發支票者所蓋用，故該支票領現並非由原告法定代
    理人丁○○個人所為，亦非如被告所言，係由第三人「乙○○」兌領，且本件請求者乃指97年1月至10月間之侵權損害
    ，該3張支票之日期分別為95年7月21日、95年9月22日及96
    年10月22日等，均與本件請求之原因事實無涉。
  (七)本件被告丙○○於97年11月7日離職前一年，確有侵占原告
    公司公款情事，其可證實部分，已有683224元，被告離職後
    ，經原告公司發現後要求返還之際，即將其所有如附表所示
    不動產以贈與原因移轉登記予其子即被告甲○○，顯係企圖
    規避原告索賠之脫產行為，有害於原告本件侵權行為損害賠
    償債權甚明，原告自得依民法第244條第1項、第4項請求撤
    銷並回復原狀為被告丙○○所有。
  (八)訴之聲明：
    被告丙○○應給付原告新台幣683224元，及自起訴狀繕本
      送達翌日起至清償日止，按年息5%計算之利息。
    被告丙○○、甲○○於98年1月8日就坐落如附表所示不動
      產所為贈與契約之債權行為，及於98年1月14日所有權移
      轉登記之物權行為，應予撤銷。
    被告甲○○應將上開房地於98年1月14日以贈與為原因辦
      理之所有權移轉登記塗銷，回復原狀為被告丙○○所有。
    關於第1項聲明，原告願供擔保，請准宣告假執行。
二、被告則以下列陳詞置辯：
  (一)被告丙○○雖不否認挪用公款事實（涉犯業務侵占罪刑事責
    任部分，已於98年1月7日具狀台灣板橋地方法院檢察署自首
    ），然侵占之金額，並無原告所稱高達90餘萬元之譜，且被
    告離職時相關帳冊完整無缺並無毀損滅失之情形，原告主張
    相關帳冊已多遭銷毀與事實顯然不符。被告丙○○將其所有
    不動產贈與被告甲○○，係經其允受，雙方成立贈與契約，
    其目的並非脫產，而係為子女置產。
  (二)被告丙○○不知每月生理假並不包括於特別休假之中，故每
    年製作報表時皆書寫特別休假為37天，扣除真正勞動基準法
    規定之特別休假22天，被告實則溢領特別休假獎金為15天，
    依被告當時之月薪31450元計算，除以30天為日薪，再乘以
    溢領天數15天，再乘以1.33倍，再乘以年限7年，被告總計
    溢領原告公司特別休假獎金146400元部分，被告丙○○自認
    無誤。關於原告主張進貨金額不符部分，因原告公司之大、
    小章皆由當時實際負責人乙○○持有，公司進出貨，無論開
    票或付現，皆有傳票或進出貨憑證為證，供實際負責人乙○○確實核對，方能蓋章開票或付現，實非被告丙○○可一手
    遮天。被告自79年9月間起從事原告公司會計公司約18年有
    餘，每年皆秉承原告公司實際負責人乙○○之命，製作會計
    報表，每年皆平安無事，並經分發報表於各股東並經其等同
    意，其間縱有為公司帳面好看，而與實際不符情事，此亦是
    經乙○○首肯，並經各股東同意，否則原告公司現今負責人
    丁○○及其他股東大可於79年起即可就被告所提之報表提出
    質疑，為何於18年後因勞資糾紛方提出質疑，其所為實與經
    驗法則有違。原告公司實際負責人乙○○指示被告每年沖帳
    之多餘金額皆由乙○○事後領取，被告均分文未取，並無業
    務侵占犯行，被告丙○○為防患乙○○拿取原告公司沖帳款
    項後不認帳，被告出於無奈乃保留沖帳出貨予穩鼎公司之支
    票存根3張為憑，當可明瞭原告公司之貨款實際係由乙○○
    領取，被告並無業務侵占之犯行。
  (三)被告丙○○雖於台灣板橋地方法院檢察署98年度他字第693
    號侵占案件偵查時與原告公司法定代理人丁○○進行對帳，
    對帳結果原告公司自97年1月至10月進貨實際支出總金額（
    含折讓及未確定付款部分）00000000元，與其所製作之試算
    表所載進貨總金額00000000元，尚有短差536824元，可能是
    資料有所遺漏造成，被告丙○○並未侵占原告公司帳款。
  (四)答辯聲明：
    請求駁回原告之訴及其假執行之聲請。
    如受不利之判決，請准供擔保，免為假執行。
三、本院得心證之理由：
  (一)按因故意或過失，不法侵害他人權利者，負損害賠償之責任
    ，民法第184條第1項前段定有明文，依該規定請求損害賠償
    者，自應就其主張之侵權行為之事實，如被告之故意過失、
    行為與損害間之因果關係等負舉證責任。又當事人主張有
    利於己之事實者，就其事實有舉證之責任，民事訴訟法第27
    7條前段亦著有規定，是原告主張其對被告有侵權行為損害
    賠償請求權，依前揭規定，自應就被告之過失及其過失行為
    與損害結果間存在有相當因果關係負舉證責任。惟當事人自
    認之事實，相對人無庸立證。當事人於審判上所為不利於己
    之自認，有拘束該當事人之效力，法院自應據為認定事實及
    裁判之基礎。（最高法院19年度上字第2694號、18年度上字
    第2836號判例意旨參照）
  (二)本件原告主張被告丙○○於97年11月7日離職前任原告公司
    會計兼出納之工作，被告丙○○於任職期間將每月生理假併
    入特別休假計算溢領原告公司之特別休假獎金共計146400元
    。又被告丙○○其職務上製作之97年1月份至10月份原告公
    司「收入支出試算表」所列進貨總金額為00000000元，但經
    兩造對帳後查明原告公司該期間實際進貨金額僅有00000000
    元，帳目上短差536824元之事實，均經被告丙○○於本院98
    年12月31日言詞辯論時自認在卷，揆諸上開說明，自有拘束
    當事人之效力，本院自應據為認定事實及裁判之基礎。被告
    丙○○雖辯稱係因資料不足或有所遺漏致進貨帳目金額短差
    ，實際上並無侵占原告公司公款之不法侵權行為云云，惟上
    開「收入支出試算表」既係被告丙○○上職務所製作，並職
    司原告公司現金收付之出納工作，被告丙○○即應就帳目製
    作及現金短差之結果提出說明，若無法舉證證明即應為不利
    之認定。關於原告公司自97年1月份至10月份實際進貨總金
    額00000000元，乃被告丙○○於台灣板橋地方法院98年度他
    字第693號偵查時對帳後之結果，並有原證八被告手寫對帳
    明細表可證，顯與其職務上製作之收入支出試算表登載之進
    貨金額明顯不符，被告丙○○於嗣後再以憑證不足云云抗辯
    ，難認可採。又被告抗辯係原告公司小大章均由實際負責人
    乙○○保管，相關傳票及憑證均送其核對，為使公司帳目好
    看而有不符之情事，亦為乙○○首肯，乙○○指示沖帳後多
    餘之款項均由乙○○領取，伊分文未取云云，然被告丙○○
    曾於98年1月7日曾向台灣板橋地方法院檢察署提出刑事自首
    狀表明：「自首人（即被告丙○○）擔任公司會計期間涉嫌
    製作假帳等所有犯行」、「自首人於79年9月進入喬溢企業
    有限公司（即原告公司）服務，擔任會計職務，負責帳務處
    理，97年11月7日離職，在職期間或以作假帳之方式浮報進
    貨項目或虛列其他費用或溢領特別休假獎金或年終獎金，侵
    占公司款項，對於以上不當行為，願自首接受裁判，承擔所
    有犯行所涉刑責」及「自首人就任職期間不當行為差池，侵
    占公司款項造成公司損害願賠償責任…」等語，業經本院依
    職權調閱台灣板橋地方法院檢察署98年度他字第693號偵查
    卷所附被告丙○○提出之刑事自首狀內容可證，足見被告上
    開抗辯純屬事後飾卸之詞，且本院於98年6月29日訊問證人
    乙○○均否認具領公司沖帳餘額等情，被告丙○○雖另提出
    3 紙付款人為合作金庫板橋分行之支票存根，惟該發票日期
    均係95及96年間，實與本件97年1月至10月貨款帳目無涉。
    此外，被告丙○○均無法舉證以實其說，被告丙○○既於刑
    事案件中自首其作假帳浮報進貨項目等情事，事後所辯帳目
    登載缺漏及經乙○○首肯製作假帳、沖帳餘額由乙○○領取
    云云，均無足憑信，故原告主張被告侵占原告公司自97年1
    月份至10月份間進貨短差金額536824元之事實，堪予認定。
  (三)另按給付無確定期限者，債務人於債權人得請求給付時，經
    其催告而未為給付，自受催告時起，負遲延責任；遲延之債
    務，以支付金錢為標的者，債權人得請求依法定利率計算之
    遲延利息，民法第229條第2項前段、第233條第1項前段分別
    定有明文。又應付利息之債務，其利率未經約定，亦無法律
    可據者，週年利率為5%，亦為同法第203條所明定。本件被
    告丙○○既有侵占特別休假獎金146400元，及進貨短差數額
    536824元，總計683224元，已如前述，原告爰依侵權行為損
    害賠償請求權之法律關係，請求被告丙○○應給付683224元
    ，及自起訴狀繕本送達翌日即98年2月20日起至清償日止，
    按年息5%計算之利息，為有理由，應予准許。
  (四)查債務人所為之無償行為，有害及債權者，債權人得聲請法
    院撤銷之；債權人依第1項或第2項之規定聲請法院撤銷時，
    得並聲請命受益人或轉得人回復原狀，民法第244條第1項、
    第4項分別定有明文。而債權人依民法第244條規定，撤銷債
    務人所為之無償行為者，須具備下列之條件：為債務人所
    為之法律行為。其法律行為有害於債權人。其法律行為
    係以財產權為目的，至於債務人之法律行為除有特別規定外
    ，無論為債權行為抑為物權行為，均非所問（最高法院42年
    度臺上字第323號判例要旨參照）。所謂債務人之行為有損
    害於債權人之權利，係指債權人之債權，因債務人之行為，
    致有履行不能或困難之情形而言（最高法院48年臺上字第33
    8號及45年臺上字第1316號判例要旨參照）。本件被告丙○○於97年11月7日自原告公司離職，並有侵占原告公司公款
    及溢領特別休假獎金共計683224元，已如前述，被告丙○○
    於98年1月7日向台灣板橋地方法院檢察署具狀自首任職原告
    公司期間或以作假帳方式浮報進貨項目及溢領特別休假獎金
    侵占公款後，復於隔日98年1月8日即將其所有如附表所示之
    不動產贈與予其子即被告甲○○，被告所辯贈與目的非脫產
    ，而係為子女置產，已見子虛。又被告丙○○於98年1月8日
    將不動產贈與被告甲○○及同年月14日為所有權移轉登記時
    ，依卷附被告丙○○於97年度之財產所得調件明細表所載，
    其財產總額為700018元，扣除被告當年度於原告公司薪資所
    得527025元後，被告丙○○當時財產總額僅剩餘172993元，
    顯對原告追償侵權行損害賠償之債權發生困難，且被告丙○○亦自認98年1月4日於板信商業銀行尚有100萬元定期存款
    ，惟依被告所提出該銀行存摺資料，被告於98年1月7日至13
    日存款餘額僅剩12772元（本院審理卷第174頁參照），並於
    本院98年12月31日言詞辯論時自認係於98年1月初將該定期
    存款以其配偶名義購入股票等情，被告丙○○於贈與前將其
    流動現金積極轉移予家人，造成其責任財產大幅減少，因債
    務人之責任財產為全體債權人債權之總擔保，被告丙○○於
    98年1月間將其所有如附表所示不動產以無償贈與方式移轉
    予其子被告甲○○，造成其責任財產總額更行不足，致其債
    務履行陷於顯有困難之情形，應屬有害及原告債權之無償行
    為。從而，原告於知悉上開事實1年內，依民法第244條第1
    項及第4項之規定，訴請撤銷被告間贈與之債權行為及所有
    權移轉之物權行為，並請求被告甲○○將如附表所示不動產
    之所有權移轉登記予以塗銷，洵屬有據，為有理由，應予准
    許。
四、綜上所述，原告依侵權行為損害賠償請求權及民法第244條
    第1項及第4項前段規定之法律關係請求被告丙○○應給付
    原告683224元，及自起訴狀繕本送達翌日即98年2月20日起
    至清償日止，按年息5%計算之利息。被告丙○○、甲○○
    於98年1月8日就如附表所示不動產所為贈與契約之債權行為
    ，及於98年1月14日所有權移轉登記之物權行為，應予撤銷
    。被告甲○○應將如附表所示不動產於98年1月14日以贈
    與為原因辦理之所有權移轉登記塗銷，回復原狀為被告丙○○所有，為有理由，應予准許。
五、原告及被告丙○○就訴之聲明第1項之請求均陳明願供擔保
    ，聲請宣告假執行及免為假執行，經核無不合，爰分別酌定
    相當之擔保金額准許之。
六、本件事證已臻明確，兩造所為之其他陳述、主張並所提之證
    據，經審酌後，認均與本件之結論無礙，爰不一一論述，併
    予敘明。
七、訴訟費用負擔之依據：民事訴訟法第78條。
中    華    民    國    99    年    1    月    14    日
                  民事第三庭    法  官  張紫能
以上正本係照原本作成
如對本判決上訴，須於判決送達後20日內向本院提出上訴狀
中    華    民    國    99    年    1    月    14    日
                            書記官  華海珍
~T40X0L2;
┌─────────────────────────────────────────────────┐
│不動產附表：                                                                                      │
├─┬───────────────────────┬─┬─────┬──────┬────────┤
│編│  土          地          坐          落      │地│ 面    積 │  權    利  │                │
│  ├───┬────┬───┬───┬──────┤  ├─────┤            │                │
│號│縣  市│鄉鎮市區○  段  ○○段  │  地    號  │目│ 平方公尺 │  範    圍  │                │
├─┼───┼────┼───┼───┼──────┼─┼─────┼──────┼────────┤
│1 │臺北縣│土城市  │南天母│      │753         │建│9950.01   │100000分之58│                │
│  │      │        │      │      │            │  │          │1           │                │
│  ├───┼────┴───┴───┴──────┴─┴─────┴──────┴────────┤
│  │備考  │                                                                                      │
└─┴───┴───────────────────────────────────────────┘
┌─┬──┬───────┬───┬─────────────────┬────┬─────────┐
│編│    │              │建築式│      建物面積（平方公尺）        │  權利  │                  │
│  │    │基  地  坐  落│樣主要├───────────┬─────┤        │                  │
│  │建號│--------------│建築材│樓    層    面    積  │附屬建物主│        │                  │
│  │    │建  物  門  牌│料及房│                      │要建築材料│        │                  │
│號│    │              │屋層數│合                計  │及用途    │  範圍  │                  │
├─┼──┼───────┼───┼───────────┼─────┼────┼─────────┤
│1 │986 │臺北縣土城市南│鋼筋混│七層：72.28           │陽台9.99  │  全部  │                  │
│  │    │天母段986地號 │凝土造│合計：72.28           │          │        │                  │
│  │    │--------------│7層樓 │                      │          │        │                  │
│  │    │臺北縣土城市承│      │                      │          │        │                  │
│  │    │天路107巷9號七│      │                      │          │        │                  │
│  │    │樓            │      │                      │          │        │                  │
│  ├──┼───────┴───┴───────────┴─────┴────┴─────────┤
│  │備考│含共同使用部分1099、1102建號、含停車位編號乙1號                                         │
└─┴──┴────────────────────────────────────────────┘
~T64X4L25;

司法院資訊處製作；財團法人民間司法改革基金會備份。
